【裁判字號】    95,訴,2
【裁判日期】    950728
【裁判案由】    殺人未遂
【裁判全文】
臺灣高雄地方法院刑事判決                 95年度訴字第2號
公  訴  人  臺灣高雄地方法院檢察署檢察官
被      告  丙○○
選任辯護人  蔡淑媛律師
            陳意青律師
            林國明律師
上列被告因殺人未遂案件，經檢察官提起公訴（94年度偵字第23
902 號），本院判決如下：
      主  文
丙○○共同傷害人之身體，處有期徒刑壹年陸月。
      事  實
一、丙○○係居住在高雄市左營區○○○路345 巷15號，其於民
    國93年12月14日晚上某時許，與友人相偕至其住處附近左營
    大路345 巷巷口對面，即位於高雄市左營區○○○街160 號
    之「好久不見卡拉OK」內飲酒。己○○與其妻子陳雅婷亦於
    同日至上開卡拉OK店飲酒，並先將車輛停放在上開丙○○住
    處前之路旁。翌日（即15日）凌晨零時許，己○○與陳雅婷
    飲宴完畢，陳雅婷先行離開該店至前述停放之車輛內等候己○○，己○○則在店內結帳，此時，丙○○因支付酒錢一事
    而與其友人吵架並摔打店內桌椅茲事，己○○見狀即以手推
    丙○○一下，丙○○因此心生不滿，隨即離開該店，並邀集
    3 名年籍姓名不詳之成年男子，在該店對面高雄市左營區○○○路345 巷口會合，嗣於同日零時15分許，己○○走出該
    店欲至前述停車處開車，亦步行至上開巷口處時，丙○○即
    上前與己○○理論，並與上開3 名成年男子（其中2 人已先
    在現場，另1 人開車到場），共同基於傷害人身體之犯意聯
    絡，由丙○○手持高爾夫球桿1 支往己○○頭部、背部各重
    擊一下，而在場之3 名男子則在一旁抓住己○○防止其逃逸
    ，致己○○受有右前額開放性顱骨骨折併顱內出血、上背部
    頓挫傷、左腰第九肋骨骨折等傷害，己○○遭丙○○持球桿
    擊傷後，因害怕再遭毆打，遂快速逃離現場，逃至高雄市○○區○○街口經員警丁○○發現並通知救護車將己○○送醫
    救治。而丙○○毆打己○○後與1 名年籍姓名不詳之女子手
    持上開高爾夫球桿步入345 巷15號屋內，為在車內等候之陳
    雅婷目睹，後陳雅婷得知己○○遭毆打，始憶及上情並帶警
    至上址指認而循線查獲。
二、案經己○○訴由高雄市政府警察局左營分局報請臺灣高雄地
    方法院檢察署檢察官偵查起訴。
      理  由
壹、證據能力部分：
一、按被告以外之人於偵查中向檢察官所為陳述，除顯有不可信
    之情況者外，得為證據，同法第159 條之1 第2 項定有明文
    。本件證人即告訴人己○○於檢察官偵查中所為之陳述，經
    具結作證，被告及辯護人就其所為之證述並未能指出有何不
    可信之情況，故其於偵查中之證言應具有證據能力。
二、按被告以外之人於檢察事務官、司法警察官或司法警察調查
    中所為之陳述，與審判中不符時，其先前之陳述具有較可信
    之特別情況，且為證明犯罪事實存否所必要者，得為證據，
    刑事訴訟法第159 條之2 定有明文。本件證人己○○於警詢
    中之指述與其審判中證述大致相同，並無前開法條所述前後
    不符之情形，且審判中之陳述係經過詰問，其內容更加詳盡
    ，並充分保障被告在場及對質權，自無適用刑事訴訟法第15
    9 條之2 規定傳聞法則例外情形之必要，故認己○○於警詢
    之指述無證據能力，逕予適用己○○於本院之證述即足。
三、除顯有不可信之情況外，公務員職務上製作之紀錄文書、證
    明文書得為證據，刑事訴訟法第159 條之4 第1 款亦有明文
    規定。查本件高雄市政府警察局左營分局受理報案紀錄表暨
    員警工作紀錄簿係公務員職務上製作之紀錄文書，且無顯不
    可信之情況，上開文書應均具有證據能力。
四、按診斷證明書，乃被告以外之人，即醫師於審判外所為之書
    面陳述，屬於傳聞證據，該診斷證明書為民間診所之醫師針
    對個案而製作之診斷書，雖與刑事訴訟法第159 條之4 第1
    款所示之公務員職務上製作之紀錄文書或證明文書不符，亦
    與刑事訴訟法第159 條之4 第2 款所示之於通常業務過程不
    間斷、有規律而準確記載，大部分紀錄完成於業務終了前後
    ，並未預見日後可能提供作為證據之紀錄文書或證明文書有
    間，然醫師依醫師法第17條之規定，如無法令規定之理由，
    不得拒絕診斷書之交付，且若出具與事實不符之診斷書，依
    醫師法第28條之4 第5 款之規定，可處新臺幣100,000 元以
    上500,000 元以下罰鍰，並得併處限制執業範圍、停業處分
    1 個月以上1 年以下或廢止其執業執照；情節重大者，並得
    廢止其醫師證書，可知醫師出具之診斷書若有錯誤、虛偽，
    醫師之執業執照、醫師證書均可能因而廢止，是其正確性甚
    高，且司法機關隨時可以調取醫師依醫師法第12條規定而製
    作，並由醫師執業之醫療機構依醫療法第48條規定保存之病
    歷與之相互核對，設有錯誤，甚易發現並糾正，是以，診斷
    證明書應與公務員職務上製作之文書具有同等程度之可信性
    ，屬於刑事訴訟法第159 條之4 第3 款所稱之其他於可信之
    特別情況下所製作之文書。準此，診斷證明書，既係醫師依
    醫師法第17條之規定出具之診斷書，而屬刑事訴訟法第159
    條之4 第3 款所稱之其他於可信之特別情況下所製作之文書
    ，自應認得為證據，而有證據能力。
貳、實體部分：
一、訊據被告對於有於93年12月15日零時許，至位於高雄市左營
    區○○○街160 號「好久不見卡拉OK店」飲酒，並摔打店內
    桌椅之事實並不否認，惟否認有持高爾夫球桿攻擊告訴人己○○之犯行，辯稱：伊摔打店內桌椅後，隨即離開上開卡拉
    OK店並回到家中睡覺，並沒有與告訴人發生推打，也沒有再
    持高爾夫球桿打告訴人，是告訴人亂指認等語。經查：
(一)、本件告訴人於93年12月15日零時15分許，在高雄市左營區○○○路345 巷巷口遭人毆打受傷而逃離現場，並在高雄市○○區○○路路口為警發覺送醫等情，除據告訴人於偵查及本
    院審理中之供述外，復有證人即接獲報案之員警丁○○於本
    院證述：93年12月15日凌晨勤中心接獲左營大路345 巷口有
    發生毆打，是伊最早去現場處理，過去時並沒有發現有人，
    後來到了實踐路時看到己○○坐在那裡，他一直說他在345
    巷被打，當時有詢問他為何頭部會受傷，他說被數名不詳人
    士毆打等語明確，與高雄市政府警察局左營分局93年12月15
    日受理各類案件紀錄表內記載案發時間、地點及事由相符，
    且有該局派出所警工作記錄簿1 份在卷可稽，此部分事實堪
    予認定。
(二)、而被告對於有在高雄市左營區○○○街160 號「好久不見卡
    拉OK」飲酒，並摔打店內桌椅等情，並不否認，而此等糾紛
    ，若非直接在場見聞之人應無從得知，足見告訴人指述當時
    伊人亦在店內消費，因見到被告摔打桌椅而有推了被告一下
    等情，當非憑空捏造。而陳雅婷離開卡拉OK店，至高雄市左
    營區○○○路345 巷15號前停放之車輛內等候告訴人時，見
    到被告與1 名持高爾夫球桿之女子進入上址屋內，業據證人
    陳雅婷於本院證稱：「我在車上本來快睡著了，後來聽到有
    很多人在吵架，我就下車查看，看到1 台車很快開走，我從
    背影看到1 位女子帶著被告走進屋內，（當庭回頭注視後）
    我可以確定是被告」、「（問：當時是否確定有一個女的從
    345 巷15號屋內走出？）是，當時她手上沒有拿東西，但走
    出來與拿著高爾夫球桿走進屋內的是同一個人」、「我在現
    場因發現有人吵架，往回走要回到『好久不見卡拉OK』，走
    到左營大路345 巷口時，看到我先生的衣服被扯破在馬路上
    ，但我先生已不見了」等語；而告訴人於偵查中亦證稱：「
    我太太在車上沒有看到我被打，但是她下車，有看到1 名婦
    人手中拿了1 支高爾夫球進去屋裡，丙○○也跟在後面進去
    …我太太知道我被打之後，她才想到有人拿高爾夫球桿進去
    屋內」等語無訛；再參以被告對於伊當時確實居住在前述
    345 巷15號並不否認，且據被告之妻戊○○證述在卷；又告
    訴人及陳雅婷在此之前與被告素不相識，對被告之姓名、住
    所均無所悉，係事後警方根據陳雅婷所指之地址，帶同告訴
    人及陳雅婷前往指認始確認見到之人確實為被告，亦經告訴
    人及證人丁○○、陳雅婷證述上開指認過程互核相符，則陳
    雅婷指稱當天告訴人被毆打後有見到1 名女子自345 巷15號
    出來後，復將被告帶入該址等語，應堪採信。
(三)、又證人丁○○於本院證述：「（問：有人報案的地點《即上
    述345 巷巷口》與『好久不見卡拉OK』相隔多遠？）相隔一
    條馬路，『好久不見卡拉OK』對面就是345 巷巷口」等語，
    告訴人於本院審理中則證稱：「（問：當日你們停車地方距
    離好久不見卡拉OK多遠？）距離好久不見卡拉OK前馬路過去
    的巷子再進去約50公尺左右」等語，足見該卡拉OK店、345
    巷巷口及345 巷15號均相距不遠，且由該卡拉OK店要至345
    巷15號告訴人停車之位置必須經過345 巷巷口，而告訴人於
    93年12月15日零時許在該卡拉OK店內與被告發生衝突，隨即
    於同日零時15分許，甫離開該卡拉OK店要步行至停放車輛處
    開車時，竟在345 巷巷口為人所毆打，而其妻陳雅婷離開該
    卡拉OK店後在停車處等了30分鐘後，即見到被告與1 名持高
    爾夫球桿之女子進入自345 巷巷口步行進入345 巷15號屋內
    ，就其時間緊密性及相關位置關聯性觀之，告訴人指述係伊
    於卡拉OK店內推了被告一下，被告因此心生不滿，而邀集另
    3 名男子在345 巷巷口圍堵並毆打伊等情，尚非全然無據。
    況告訴人遭受攻擊逃逸時，並未往其停車之方向逃逸，反而
    一路跑到有相當距離之實踐路口，業如前述，證人丁○○復
    證述實踐路口至345 巷巷口騎機車需3 、4 分鐘，足見告訴
    人當時受有莫大驚恐，自然希冀能找出真正下手之人，斷無
    誣指並無夙怨之被告之可能。而依告訴人所指述遭毆打之過
    程觀察，被告在卡拉OK店內摔打桌椅時即已引起告訴人注意
    ，告訴人在步行至345 巷巷口遇到被告直到1 名男子開車到
    場前（攜帶高爾夫球桿到場），還與被告爭吵對質一段期間
    ，隨後即遭被告持高爾夫球桿毆打，對於毆打伊之人即為被
    告必然印象深刻，亦無誤認之可能。再者，告訴人所受之傷
    害，事後經本院依職權函詢國軍左營總醫院告訴人所受傷害
    係如何造成之結果，亦認告訴人右前額顱骨下陷性骨折為開
    放性，若為人外力所致，可能為硬物如棍棒類等工具所擊傷
    等情，有卷附該院95年1 月16日醫和字第09500000114 號函
    可稽，互核與告訴人指述係遭被告持高爾夫球桿毆打，及證
    人陳雅婷證述見到與被告一同進入屋內之女子手持高爾夫球
    桿自345 巷巷口步入345 巷15號屋內等情若合符節，亦徵告
    訴人之指述誠而有徵，堪予採信。
(四)、是本件被告先與2名男子於上開時、地圍堵告訴人，又待另1
    名男子開車到場後，自車內將高爾夫球桿取出毆打告訴人之
    事實，業經告訴人於偵查中指述：「我離開卡拉OK，他（即
    被告）就找人來打我，丙○○一看到我就用高爾夫球桿打我
    的頭一下，我就昏昏沈沈的，他又用高爾夫球桿打我的背部
    一下，我就跑開…」等語，及於本院審理中指述：「我走出
    『好久不見卡拉OK』門口就看到對面345 巷口，被告就在那
    個地方，包括被告在內有3 個人在那裡，事後又有1 個人開
    車過來，並拿下1 根高爾夫球桿，將球桿交給被告，就由其
    他3 人抓住我，被告拿球桿打我的頭，車子還沒有來前，我
    就在路口與被告爭執5 至10分鐘，被告說我推他，雙方都很
    衝」等語綦詳，堪予認定。而告訴人於上開時、地為被告以
    高爾夫球桿毆打，因此造成其受有右前額開放性顱骨骨折併
    顱內出血、上背部頓挫傷、左腰第九肋骨骨折等傷害，亦有
    上開國軍左營總醫院診斷證明書及受傷之照片6 幀在卷可佐
    。至本件告訴人受傷後，逃至高雄市○○區○○路為警員丁○○發覺通知救護車到場，當時意識尚清楚，且係自行走上
    救護車等情，業經告訴人及證人丁○○分別證述在卷，並與
    前開受理各類案件記錄表內回報後所記載告訴人自行就醫，
    沒有生命危險等情形相符；且被告以高爾夫球桿擊打告訴人
    2 下後，並未繼續毆打或追躡告訴人，亦據告訴人陳述無訛
    ，並參酌告訴人指述內容觀之，被告與告訴人並無怨隙，僅
    因在上開卡拉OK店內遭告訴人推了一下而心生不滿，其目的
    應在教訓告訴人，而別無萌生取人生命或重傷害之動機，堪
    認被告乃係基於傷害人身體之故意而持高爾夫球桿毆打告訴
    人，應可認定。
(五)、至證人即被告之友人乙○○雖證稱當天在上開卡拉OK店並沒
    有看到告訴人推被告等語，然其就當日進入店內喝酒之時間
    證稱：「大約是在（晚上）7 點或8 點」等語，與被告表示
    是在晚上10點多進入該店及案發時間不符；而證人乙○○對
    於入店消費時間久暫亦稱：被告與人發生衝突後摔椅子後就
    出去了，大概是進入店內10或20分鐘左右等語，亦顯然與前
    開告訴人遭毆打之時間為凌晨零時許相去甚遠；就有無付帳
    情形竟證稱：「好像是我付的，既然他們（指被告及與被告
    因付帳產生爭吵之友人）走了，應是我付的，我茫茫的，也
    不太清楚」等語，亦與一般消費付款情形有違；另其證述離
    開卡拉OK後伊即回家了等語，則對於後續被告有無毆打告訴
    人之情形並不瞭解，故其所為之證詞顯有避重就輕情形，尚
    不足以作為對被告有利之認定。而證人即被告之妻戊○○雖
    證述當日被告喝醉酒回家後就睡覺而未再出門，而警察帶同
    告訴人指認當天告訴人有明確表示不是遭被告毆打等語，然
    證人戊○○亦證述被告大概幾個月會喝醉1 次，若喝醉回家
    隔日伊也不會問被告喝酒情形，則其證述記得有1 次被告喝
    醉酒回家後睡覺未再出門是否即為本案當次，已非無疑，而
    其所證述指認情節、次數與證人丁○○、己○○所述均不相
    符，亦有可疑；況證人陳雅婷亦證述案發後看到1 女子帶著
    被告走進屋內，但因為是背影，無法確定該女子是何人，而
    那個女的拉著被告走進屋內時，那個女的很生氣，也不知道
    在唸什麼，男的沒有講話等語明確，若當時將被告帶入屋內
    之女子即是戊○○，則戊○○對於被告所為自屬知情，自不
    可能證述使被告陷於不利地位之證詞，又戊○○與被告為夫
    妻，是其故就被告酒後衝動行為加以迴護，亦屬人之常情，
    其證詞顯屬事後串供之詞，難以採信。
(六)、另告訴人雖表示伊於出院當日即到警局報案並於當日及次日
    至被告住處指認2 次，並製作2 次筆錄等語，依診斷證明書
    所示其出院時間為93年12月22日，則其報案日期應在93年12
    月底左右，惟證人丁○○證述係94年1 月間帶告訴人前往被
    告家指認，而警詢筆錄記載之時間亦為94年1 月19日，兩者
    時間即有出入，然此應係警員未積極偵辦致時間延宕日久所
    造成告訴人記憶不清之故，並不影響告訴人指述之真實性。
    此外，告訴人已證述高爾夫球桿係被告自後來到場之車輛內
    取出等語明確，則被告有無資力從事高爾夫球運動或家中有
    無此類物品即與其犯行無涉，附此敘明。
(七)、綜上所述，被告所辯均無足採。被告與3 名年籍姓名不詳之
    成年男子（包含嗣後開車到場之1 名男子），共同毆打告訴
    人己○○，致其受有上述傷害，事證已臻明確，自應依法論
    科。
二、核被告所為，係犯刑法第277 條第1 項之傷害罪。被告與3
    名抓住告訴人之成年男子間（含1 名開車到場之成年男子）
    ，就上開傷害犯行，有犯意聯絡及行為分擔，均為共同正犯
    。至刑法修正時，雖於第28條將「正犯」之定義，由「2 人
    以上共同實施犯罪之行為者」修正為「2 人以上共同實行犯
    罪之行為者」，然此一修正，對實務上「共同正犯」之意涵
    不生影響，是不生法律變更之新舊法比較之問題，併予敘明
    。又被告行為後，如附表所示之相關法律均業經變更，並具
    於95年7 月1 日施行，玆經整體比較結果，裁判時法並未較
    為有利，從而依刑法第2 條第1 項規定，自應適用各該行為
    時法，亦即修正前法，乃先指明。公訴意旨雖認被告應係犯
    刑法第271 條第2 項、第1 項之殺人未遂罪，然按殺人未遂
    與傷害之區別，應以加害人有無殺意為斷，以戕害他人生命
    之故意，著手於刺殺之實行而未發生死亡之結果，為殺人未
    遂；倘無使人喪失生命之故意，僅在使其身體、健康受到傷
    害，則為傷害罪，2 罪皆發生傷害之結果，祇其主觀犯意及
    身體傷害程度不同而已，而本件被告之犯意僅為教訓告訴人
    ，而無殺人之犯意，業如前述，自與刑法第271 條第2 項、
    第1 項之殺人未遂罪之構成要件有別，惟此與本院前開所認
    ，乃屬基本犯罪事實同一，本院應予審理，並變更其起訴法
    條。爰審酌被告酒後在上開卡拉OK店內藉故鬧事，遭告訴人
    推阻，不知反省收斂，反而僅因此細故，即夥同友人，圍堵
    並以細長堅硬之高爾夫球桿重擊告訴人頭部、背部，並造成
    告訴人受有右前額開放性顱骨骨折併顱內出血、上背部頓挫
    傷、左腰第九肋骨骨折等傷害，在醫院加護病房住2 日、普
    通病房住6 日後始得痊癒出院，惡性重大，而迄今仍否認犯
    行，飾詞矯辯，堅不與告訴人和解，犯後態度不佳等一切情
    狀，量處如主文所示之刑。
據上論斷，應依刑事訴訟法第299 條第1 項前段、第300 條，刑
法第2 條第1 項前段、第28條、第277 條第1 項，罰金罰鍰提高
標準條例第1 條前段，判決如主文。
本案經檢察官甲○○到庭執行職務。
中    華    民    國    95    年    7     月    28    日
                  刑事第十五庭  審判長法  官    唐照明
                                      法  官    呂憲雄
                                      法  官    陳筱蓉
以上正本證明與原本無異。
如不服本判決，應於收受送達後10日內向本院提出上訴書狀。
中    華    民    國    95    年    8     月    1     日
                                      書記官    吳慕瑩
┌───────────────────────────────────────────────┐
│附表：                                                                                        │
├──────┬─────────────┬─────────────┬───────┬────┤
│相關變更條文│行為時法（下稱舊法）之內容│裁判時法（下稱新法）之內容│比  較  理  由│備    註│
├──────┼─────────────┼─────────────┼───────┼────┤
│【罰金刑貨幣│依法律應處罰金、罰鍰者，就│中華民國94年1 月7 日法修正│刑法之貨幣單位│經按現行│
│單位之變更】│其原定數額得提高為2 倍至10│施行後，刑法分則編所定罰金│由「元（指銀元│法規所定│
│罰金罰鍰提高│倍（刑法乃係定明10倍）。第│之貨幣單位為新臺幣。94年1 │）」變更為「新│貨幣單位│
│標準條例第1 │1 條所定得提高倍數之規定，│月7 日刑法修正時，刑法分則│臺幣」，且刑法│折算新臺│
│條前段、第5 │於本條例修正後制定之法律，│編未修正之條文定有罰金者，│分則之罰金數額│幣標準條│
│條→刑法施行│不適用之；本條例修正前公布│自94年1 月7 日刑法修正施行│，亦視該分則先│例第2 條│
│法第1 之1條 │之法律，於本條例修正後修正│後，就其所定數額提高為30倍│前曾修正與否，│之規定折│
│第1 項、第2 │其罰金罰鍰數額或法律經全部│。但72年6 月26日至94年1 月│而分別提高3 或│算後等值│
│項          │修正而其罰金罰鍰數額未予變│7 日新增或修正之條文，就其│30倍。        │，是以新│
│            │更者，亦同。              │所定數額提高為3 倍。      │              │法並未較│
│            │                          │                          │              │有利。  │
├──────┼─────────────┼─────────────┼───────┼────┤
│刑法第33條第│罰金：（銀元）1 元以上。  │罰金：新臺幣1000元以上…。│罰金刑之下限，│舊法有利│
│5 款：罰金刑│                          │                          │由銀元10元（亦│        │
│下限變更    │                          │                          │經提高）即新臺│        │
│            │                          │                          │幣30元，提高為│        │
│            │                          │                          │新臺幣1000元  │        │
└──────┴─────────────┴─────────────┴───────┴────┘
附錄本案論罪科刑法條全文：
刑法第277條
傷害人之身體或健康者，處3 年以下有期徒刑、拘役或1 千元以
下罰金。
犯前項之罪因而致人於死者，處無期徒刑或7 年以上有期徒刑；
致重傷者，處3 年以上10年以下有期徒刑。


司法院資訊處製作；財團法人民間司法改革基金會備份。
